【裁判字號】    99,重訴緝,1
【裁判日期】    990430
【裁判案由】    詐欺
【裁判全文】
臺灣桃園地方法院刑事判決             99年度重訴緝字第1號
公  訴  人  臺灣臺南地方法院檢察署檢察官
被      告  丙○○
上列被告因詐欺案件，經臺灣臺南地方法院檢察署檢察官向臺灣
臺南地方法院提起公訴（96年度偵字第1859、7488號），經臺灣
臺南地方法院於民國97年8 月27日以96年度重訴字第36號判決移
送本院，被告於準備程序對檢察官起訴事實為有罪之陳述，經本
院合議庭裁定依簡式審判程序審理，判決如下：
    主      文
丙○○幫助意圖為自己不法之所有，以詐術使人將本人之物交付
，處有期徒刑捌月，減為有期徒刑肆月，如易科罰金，以銀元
佰元即新臺幣玖佰元折算壹日。
    事實及理由
一、犯罪事實：丙○○自知無財力或專業能力得以擔任公司負責
    人，竟因經濟困窘、失業，及真實姓名、年籍不詳，自稱「
    劉三」、「湯先生」之成年男子表示會提供其食宿，即允諾
    自民國92年10月13日登記為互助興業有限公司之負責人，並
    明知互助興業有限公司並未實際營業，以該公司名義簽發之
    支票並無兌現之可能，復可預見如提供支票予他人使用，顯
    無法兌付票款，竟仍基於縱他人使用互助興業有限公司之支
    票實施詐欺犯行亦不違反其本意之幫助犯意，於同年月30日
    以互助興業有限公司負責人之身分至臺灣中小企業銀行中山
    分行變更支票存款帳戶（帳號：000000000 號）之印鑑後，
    申請空白支票交付「劉三」等人，任由「劉三」及其所屬詐
    欺集團成員簽發後出售他人，流通至交易市場，供詐騙他人
    使用，致如附表所示之被害人誤信該等支票得以兌現而陷於
    錯誤，收受如附表所示之支票（詳細票據明細、遭詐騙情形
    詳如附表所示）並交付財物，嗣經屆期提示支票遭退票後始
    知受騙。
二、上開犯罪事實有以下證據可資證明：
  (一)被告丙○○於本院審理時之自白。
  (二)臺灣中小企業銀行中山分行96年2 月14日96中山字第00037
    號函及函附開戶資料。
  (三)互助興業有限公司退票資料明細。
  (四)台灣票據交換所98年9 月29日台票總字第0980008750號函及
    函附退票明細資料。
三、新舊法之比較適用：
    按被告行為後，刑法於94年2 月2 日修正公布，95年7 月1
    日施行，修正後刑法第2 條第1 項規定：「行為後法律有變
    更者，適用行為時之法律。但行為後之法律有利於行為人者
    ，適用最有利於行為人之法律。」，係規範行為後法律變更
    所生新舊法律比較適用之準據法，於新法施行後，應適用修
    正後刑法第2 條第1 項之規定，為「從舊從輕」之比較（此
    條項規定，僅係新、舊法之比較適用之宣示性指導原則，並
    非實體刑罰法律，自不生行為後法律變更之比較適用問題）
    。且比較時應就罪刑有關之共犯、未遂犯、想像競合犯、牽
    連犯、連續犯、結合犯，以及累犯加重、自首減輕暨其他法
    定加減原因（如身分加減）與加減例等一切情形，綜其全部
    罪刑之結果而為比較（最高法院95年第8 次刑事庭會議決議
    參照）。
  (一)關於罰金法定刑之最低度部分，由修正前刑法第33條第5 款
    規定為銀元1 元以上，依罰金罰鍰提高標準條例第1 條前段
    提高為10倍，提高後再折算新臺幣為30元以上，修正後刑法
    第33條第5 款則修正為新臺幣1,000 元以上，以百元計算；
    比較修正前、後刑法關於罰金刑最低度部分，以修正前刑法
    較有利於被告。
  (二)關於刑法第41條第1 項前段易科罰金之折算標準部分，被告
    行為時之易科罰金折算標準，修正前罰金罰鍰提高標準條例
    第2 條（現已刪除）規定，就其原定數額銀元1 元以上3 元
    以下提高為100 倍折算1 日，則被告行為時之易科罰金折算
    標準，應以銀元100 元以上300 元以下折算1 日，折算為新
    臺幣即以新臺幣300 元以上900 元以下折算1 日，修正後之
    刑法第41條第1 項前段則規定：「犯最重本刑為5 年以下有
    期徒刑以下之刑之罪，而受6 個月以下有期徒刑或拘役之宣
    告者，得以新臺幣1,000 元、2,000 元或3,000 元折算1 日
    ，易科罰金。」，比較修正前後之易科罰金折算標準，以修
    正施行前之規定，較有利於被告，依修正後刑法第2 條第1
    項前段之規定，應適用行為時即修正前刑法第41條第1 項前
    段、修正前罰金罰鍰提高標準條例第2 條之規定較有利於被
    告。
  (三)至(1)刑法幫助犯之規定，修正前、後刑法第30條第1 項、第
    2 項僅就「幫助他人犯罪」修正為「幫助他人實行犯罪行為
    者」，及將「從犯」修正為「幫助犯」，以使文義明確文字
    修正，對被告而言尚無利與不利之情。(2)修正前刑法第55條
    關於「一行為而觸犯數罪名，從一重處斷」之規定，修正後
    刑法仍保留前開想像競合犯之規定，雖增設「不得科以較輕
    罪名所定最輕本刑以下之刑」，然此部分增加科刑範圍限制
    ，僅屬實務見解之明文化。故前揭修正部分，對被告並無有
    利、不利之情形，即無比較適用之問題，尚非刑法第2 條第
    1 項所指之法律變更，均應依一般法律適用原則，適用裁判
    時法（最高法院95年11月7 日刑事庭會議決議參照）。
  (四)綜合上述各條文修正前、後之比較，揆諸前揭最高法院決議
    及修正後刑法第2 條第1 項規定之「從舊從輕」原則，被告
    所犯本案，以上開修正前刑法之規定較有利於被告，應一體
    適用修正前刑法之規定。
四、論罪科刑：
  (一)核被告所為，係犯刑法第30條第1 項、第339 條第1 項之幫
    助詐欺取財罪。
  (二)又被告以一幫助行為，使詐欺集團對附表所示被害人施詐，
    致被害人因此交付財物，係一行為侵害數法益，為同種想像
    競合犯，應依修正後刑法第55條規定，從一重之幫助詐欺取
    財罪處斷。
  (三)被告係基於幫助之犯意而為之，爰依修正後刑法第30條第2
    項規定，依正犯之刑減輕之。
  (四)爰審酌被告僅因貪圖小利，即甘為本案幫助詐欺犯行，所為
    要無足取，並影響社會商業交易秩序甚鉅，兼衡被告之素行
    、智識程度及犯後已能坦承犯行，態度尚稱良好等一切情狀
    ，量處如主文所示之刑，以資懲儆。
  (五)又中華民國96年罪犯減刑條例施行即96年7 月16日前，經通
    緝而未於96年12月31日前自動歸案接受偵查、審判或執行者
    ，不得依中華民國96年罪犯減刑條例減刑，中華民國96年罪
    犯減刑條例第5 條定有明文；上開條文係就上開條例施行前
    經通緝之被告或受刑人而設之規定，如係於上開條例施行後
    始通緝者，即不適用該條之規定，法院辦理96年減刑案件應
    行注意事項第9 條已闡釋甚明。本件被告先後經本院於98年
    7 月31日、99年4 月16日發布通緝，並分別於98年8 月14日
    、99年4 月20日遭緝獲歸案，自無上開減刑條例第5 條不得
    減刑規定之適用。查被告所犯上開幫助詐欺取財罪，為96年
    4 月24日以前所犯，所犯上開罪名，悉合於中華民國96年罪
    犯減刑條例所規定之減刑條件，應依該條例第2 條第1 項第
    3 款之規定，減其宣告刑刑期2 分之1 ，並該條例第9 條之
    規定，併依修正前刑法第41條第1 項前段及修正前罰金罰鍰
    提高標準條例第2 條之規定諭知易科罰金之折算標準。
據上論斷，應依刑事訴訟法第273 條之1 第1 項、第299 條第1
項前段、第310 條之2 、第454 條第1 項，修正後刑法第2 條第
1 項前段、第30條第1 項前段、第2 項、第55條，刑法第339 條
第1 項，修正前刑法第41條第1 項前段，刑法施行法第1 條之1
第1 項、第2 項前段，修正前罰金罰鍰提高標準條例第2 條，中
華民國96年罪犯減刑條例第2 條第1 項第3 款、第7 條、第9 條
，判決如主文。
本案經檢察官周芝君到庭執行職務。
中    華    民    國    99    年    4     月    30    日
                      刑事第十二庭  法  官  許雅婷
以上正本證明與原本無異。
如不服本判決，應於判決送達後10日內向本院提出上訴狀（應附
繕本），其未敘述上訴理由者，應於上訴期間屆滿後20日內補提
理由書狀於本院，上訴於臺灣高等法院。
                                    書記官  吳玉蘭
中    華    民    國    99    年    5     月    3     日
附錄本案論罪科刑法條全文：
中華民國刑法第339條
意圖為自己或第三人不法之所有，以詐術使人將本人或第三人之
物交付者，處5 年以下有期徒刑、拘役或科或併科1 千元以下罰
金。
以前項方法得財產上不法之利益或使第三人得之者，亦同。
前二項之未遂犯罰之。
附表：
┌──┬───┬──────────────────┬─────┐
│編號│被害人│          遭退票票據明細            │遭詐騙情形│
│    │      ├───┬───┬─────┬────┤          │
│    │      │發票人│付款人│ 票據號碼 │票面金額│          │
├──┼───┼───┼───┼─────┼────┼─────┤
│ 一 │乙○○│互助興│臺灣中│000000000 │3,192,00│乙○○於93│
│    │      │實業有│小企業│          │0元     │年2 月10日│
│    │      │限公司│銀行中│          │        │向彰化商業│
│    │      │      │山分行│          │        │銀行東門分│
│    │      │      │      │          │        │行提示左列│
│    │      │      │      │          │        │支票，遭退│
│    │      │      │      │          │        │票不獲付款│
├──┼───┼───┼───┼─────┼────┼─────┤
│ 二 │同上  │同上  │同上  │000000000 │2,394,00│乙○○於93│
│    │      │      │      │          │0元     │年2 月25日│
│    │      │      │      │          │        │向彰化商業│
│    │      │      │      │          │        │銀行東門分│
│    │      │      │      │          │        │行提示左列│
│    │      │      │      │          │        │支票，遭退│
│    │      │      │      │          │        │票不獲付款│
├──┼───┼───┼───┼─────┼────┼─────┤
│ 三 │甲○○│同上  │同上  │000000000 │2,757,00│甲○○於93│
│    │      │      │      │          │9元     │年4 月5 日│
│    │      │      │      │          │        │向慶豐商業│
│    │      │      │      │          │        │銀行民生分│
│    │      │      │      │          │        │行提示左列│
│    │      │      │      │          │        │支票，遭退│
│    │      │      │      │          │        │票不獲付款│
├──┼───┼───┼───┼─────┼────┼─────┤
│ 四 │萬良山│同上  │同上  │000000000 │2,362,50│萬良山工業│
│    │工業股│      │      │          │0元     │股份有限公│
│    │份有限│      │      │          │        │司於93 年3│
│    │公司  │      │      │          │        │月23日向中│
│    │      │      │      │          │        │國信託商業│
│    │      │      │      │          │        │銀行承德分│
│    │      │      │      │          │        │行提示左列│
│    │      │      │      │          │        │支票，遭退│
│    │      │      │      │          │        │票不獲付款│
├──┼───┼───┼───┼─────┼────┼─────┤
│ 五 │同上  │同上  │同上  │000000000 │1,592,22│萬良山工業│
│    │      │      │      │          │0元     │股份有限公│
│    │      │      │      │          │        │司於93年1 │
│    │      │      │      │          │        │月27日向臺│
│    │      │      │      │          │        │灣中小企業│
│    │      │      │      │          │        │銀行新店分│
│    │      │      │      │          │        │行提示左列│
│    │      │      │      │          │        │支票，遭退│
│    │      │      │      │          │        │票不獲付款│
├──┼───┼───┼───┼─────┼────┼─────┤
│ 六 │同上  │同上  │同上  │000000000 │1,592,22│萬良山工業│
│    │      │      │      │          │0 元    │股份有限公│
│    │      │      │      │          │        │司於93年4 │
│    │      │      │      │          │        │月28日向華│
│    │      │      │      │          │        │南商業銀行│
│    │      │      │      │          │        │新莊分行提│
│    │      │      │      │          │        │示左列支票│
│    │      │      │      │          │        │，遭退票不│
│    │      │      │      │          │        │獲付款    │
├──┼───┼───┼───┼─────┼────┼─────┤
│ 七 │丁○○│同上  │同上  │000000000 │866,250 │丁○○於93│
│    │      │      │      │          │元      │年3 月5日 │
│    │      │      │      │          │        │向臺灣中小│
│    │      │      │      │          │        │企業銀行士│
│    │      │      │      │          │        │林分行提示│
│    │      │      │      │          │        │左列支票，│
│    │      │      │      │          │        │遭退票不獲│
│    │      │      │      │          │        │付款      │
└──┴───┴───┴───┴─────┴────┴─────┘

司法院資訊處製作；財團法人民間司法改革基金會備份。
